最高法院刑事判決　　　　　　　　　 111年度台上字第3490號
上　訴　人　朱崧郡
　　　　　　許煊晨
共　　　同
選任辯護人　熊賢祺律師
　　　　　　王楫豐律師
上列上訴人等因電腦詐欺等罪案件，不服臺灣高等法院臺中分院
中華民國111年5月17日第二審判決（111年度上訴字第183號，起
訴案號：臺灣苗栗地方檢察署108 年度偵續字第31號），提起上
訴，本院判決如下：
    主  文
上訴駁回。
    理  由
按刑事訴訟法第377 條規定，上訴於第三審法院，非以判決違
  背法令為理由，不得為之。是提起第三審上訴，應以原判決違
  背法令為理由，係屬法定要件。如果上訴理由書狀並未依據卷
  內訴訟資料，具體指摘原判決不適用何種法則或如何適用不當
  ，或所指摘原判決違法情事，顯與法律規定得為第三審上訴理
  由之違法情形，不相適合時，均應認其上訴為違背法律上之程
  式，予以駁回。
本件原審審理結果，認上訴人朱崧郡（原名朱世強）、許煊晨
  （原名許倩倩）有共同如原判決事實欄所載之行使偽造私文書
  、非法以電腦製作不實財產權得喪紀錄取財、行使偽造準私文
  書、詐欺取財各犯行明確，因而撤銷第一審之科刑判決，改判
  依想像競合犯之規定，從一重分別論處上訴人2 人共同非法以
  電腦製作不實財產權得喪紀錄取財各罪刑，並為相關沒收、追
  徵之諭知。已詳述其認定犯罪事實所憑之證據及理由。
採證認事，係事實審法院之職權，其對證據證明力所為之判斷
  ，如未違背經驗法則與論理法則，復已敘述其憑以判斷之心證
  理由，即不能任意指為違法。且法院認定事實，並不悉以直接
  證據為必要，其綜合各項調查所得之直接、間接證據，本於合
  理的推論而為判斷，要非法所不許。又補強證據乃為增強或擔
  保實質證據證明力，而用以影響實質證據證明力程度之證據，
  是所補強者，非以事實之全部為必要，只須補強證據與證明主
  要事實存否之實質證據相互利用，綜合判斷，而能保障實質證
  據之真實性，並非屬虛構者，即屬充分。查：
  ㈠原判決依憑上訴人2 人之部分供述，佐以證人徐正義（告訴
    人，死者徐源富之父）、范金鸞（徐源富之妻）、葉詠翔、
    謝永誌（均為民間公證人）、袁明智、周麗玲之證詞，及卷
    附⑴國泰人壽保險股份有限公司（下稱國泰人壽）投保要保
    書、理賠申請書、同意查詢聲明書、理賠給付明細、國泰人
    壽函、⑵新光人壽保險股份有限公司（下稱新光人壽）要保
    書、理賠申請書、新光人壽函、⑶國泰世華商業銀行股份有
    限公司（下稱國泰世華銀行）函、開戶申請書、往來業務異
    動申請書、對帳單、存摺、交易明細、電子轉帳使用者IP位
    址、客戶基本資料查詢、帳務類歷史資料交易明細、取款憑
    條、⑷玉山商業銀行股份有限公司（下稱玉山銀行）集中管
    理部函、資金往來明細表、⑸大陸地區黑龍江省哈爾濱市（
    下稱哈爾濱）哈爾濱公證處公證書、死亡通知書、⑹本票影
    本、臺灣之星用戶IP位置及通聯調閱查詢單、生活狀況紀錄
    表、委託書、認證請求書、通訊軟體WECHAT（下稱WECHAT）
    對話紀錄、錄影畫面截圖、徐源富出境機票訂購資料、入出
    境個別查詢報表、監視器畫面截圖、通聯紀錄、報稅資料、
    所得資料、徵信資料、第一審勘驗筆錄等證據資料，詳加研
    判，認定上訴人2 人有前揭行使偽造私文書、非法以電腦製
    作不實財產權得喪紀錄取財及行使偽造準私文書各犯行等情
    ；並說明國泰人壽投保理賠申請書、國泰世華銀行開戶申請
    書暨往來業務異動申請書等定型化文件記載之內容不僅繁多
    ，且字體甚小，專業術語復多，實非高齡75歲僅國小學歷之
    徐正義所能看清理解；又上開文件與國泰人壽同意查詢聲明
    書、國泰世華銀行印鑑卡內所留徐正義之聯絡電話為000000
    0000（下稱0000門號）、（00）00000000。前者係徐源富申
    辦，惟已為朱崧郡持用，後者則為朱崧郡帶同徐正義至電信
    公司申辦，且一完成安裝，朱崧郡即將電話線剪斷，另上開
    文件所留之電子郵件信箱亦為朱崧郡所使用。凡此，均可徵
    朱崧郡竭力封鎖徐正義之信息來源，其有不讓徐正義接到國
    泰人壽、國泰世華銀行人員電話之企圖甚明；佐以范金鸞證
    稱：其於民國106年12月28日，接獲徐源富以門號000000000
    0 行動電話來電，表示證件均遭朱崧郡扣走，無法回臺等語
    。參諸於107年1月16日，以0000門號致電國泰人壽、新光人
    壽延長徐源富旅行平安保險期間之發話基地台位置，或距離
    朱崧郡當時新北市○○區住處甚近，或在臺北市士林區、大
    同區，顯非人在大陸之徐源富；及於107年1月31日與2月2日
    ，以0000門號向國泰人壽諮詢保險理賠事宜及對保者均為朱
    崧郡；以及葉詠翔、謝永誌均證稱：朱崧郡與徐正義至其等
    事務所認證委託書時，並未提及徐源富有投保旅行平安險等
    語，且該2 公證人認證之委託書內容，亦皆無徐正義委託朱
    崧郡處理徐源富保險理賠事宜之記載等情，認定徐正義所為
    因朱崧郡稱要領海基會補助款，俾便至大陸領回徐源富之骨
    灰及辦理喪事，其方與朱崧郡至國泰世華銀行苗栗分行開戶
    ，並將該帳戶存摺、印鑑章暨密碼交予朱崧郡。其不知徐源
    富有投保旅行平安險，亦未接獲國泰人壽之電話，也沒同意
    將其國泰世華銀行帳戶之款項轉入朱崧郡玉山銀行帳戶。另
    就朱崧郡交付之文件，其僅簽名，並不知文件內容等語之證
    述足以採信之得心證理由。復依上開證據資料，敘明依許煊
    晨於107年1月24日陪同徐正義辦理委託書認證，辦畢即搭乘
    同年月26日班機至哈爾濱，將委託書交予朱崧郡。嗣又開車
    搭載徐正義、朱崧郡至國泰世華銀行苗栗分行開戶，及至謝
    永誌之事務所辦理認證。且依朱崧郡指示記錄徐正義之基本
    資料與作息，而朱崧郡取得國泰人壽保險金後，許煊晨之玉
    山銀行帳戶亦存入巨額現金等情，足認許煊晨知悉朱崧郡謀
    取徐源富死亡保險金計畫，並全程參與犯案過程，2 人有犯
    意聯絡及行為分擔，應論以共同正犯等旨。且就徐正義雖於
    107 年3月8日掛失其國泰世華銀行帳戶存摺，以及周麗玲所
    為之證詞，如何不足為有利上訴人2 人之認定；並就上訴人
    2 人否認犯行所辯各節，何以不足採信，亦皆於理由內詳為
    論述、指駁。所為論斷，俱有卷內資料可資佐證，係合乎推
    理之邏輯規則，尚非原審主觀之推測，核與證據法則無違，
    亦無理由矛盾或不備，及調查職責未盡之違法情事。
  ㈡查上訴人2 人於107年1月27日從哈爾濱領回徐源富之骨灰及
    遺照，並未交還徐正義，而係藏放在朱崧郡承租之個人倉庫
    ，此有許煊晨之供述及搜索扣押筆錄在卷可參。又徐正義於
    國泰世華銀行苗栗分行開戶當天，在往來業務異動申請書僅
    註記：「委託朱世強（按即朱崧郡）協助徐源富」，難以認
    定徐正義有同意將其帳戶內款項轉帳至朱崧郡玉山銀行帳戶
    ；而朱崧郡於107 年3月6日，持徐正義之存摺及印鑑章，至
    國泰世華銀行苗栗分行分3筆（新臺幣〈下同〉38萬元、300
    萬元及1,000 萬元）臨櫃提領國泰人壽匯入之保險理賠金，
    於行員詢問領款用途時，或表明「拒絕交易即要客訴」，或
    表示「客戶徐正義先生的兒子往生在哈爾濱（凍亡），要將
    兒子的大體運回國內，故要現金3 百萬元辦理後續事宜」、
    「徐正義的兒子於哈爾濱凍死，故需將大體運回台灣，由於
    徐正義先生腳不方便，故才需代領辦理喪事後續事宜」各等
    語，而與其時徐源富之骨灰早已由朱崧郡自大陸領回；且徐
    正義當時身體健康，並無行動不便等情不符；至朱崧郡於10
    7年1月23日以WECHAT傳送「先讓徐正義簽完委託書後就上計
    程車去公証附近再說服」、「委託書簽名時蓋住內容，簽名
    後上計程車去公証，到公証附近的7-11再說服」、「減少變
    數」等內容予許煊晨等情，亦足認徐正義指稱其簽署朱崧郡
    交付之文件時，不知文件內容之證詞屬實。綜此，益徵原審
    採信徐正義之證詞無悖於經驗及論理法則。再者，徐源富於
    102年、103年間，離開苗栗住處，獨自搬至臺北地區居住，
    迄至107年1月22日死亡前，僅偶爾與范金鸞聯絡，而未曾與
    徐正義聯繫等情，業據徐正義、范金鸞證述在卷。又徐源富
    本件向國泰人壽、新光人壽投保旅行平安保險及延長保險期
    間，所留聯絡電話為0000門號。而該門號，為徐源富於 103
    年10月18日申辦；徐正義則於102年4月23日申辦0000000000
    門號使用，嗣於107年1月30日停用，同日另申辦0000000000
    門號等情，有要保書、電話申登資料在卷可徵。堪認0000門
    號係徐源富離家後所申辦，並無交予自其離家後即未曾聯繫
    之徐正義使用之可能。是徐正義所稱：0000門號係朱崧郡帶
    其去申辦，由其使用約1 年云云，應係錯誤記憶之陳述，尚
    難執以為上訴人2人有利之認定。
  ㈢原判決就上訴人2 人前揭犯行，係以范金鸞、葉詠翔、謝永
    誌、袁明智之證詞及前述其餘證據資料，作為徐正義指證之
    補強證據，且以該等補強證據與徐正義證詞相互利用，使犯
    罪事實獲得確信，並非僅憑徐正義證述為唯一證據，要無違
    反證據法則可言。
  ㈣上訴人2 人上訴意旨，猶執陳詞，泛言徐正義之國泰世華銀
    行開戶申請書，明確記載存款資金來源為保險金，且其簽立
    之使用授權書，亦載明授權朱崧郡全數提領徐正義前開帳戶
    內款項之內容，佐以徐正義供承0000門號為其持用等情，均
    可徵徐正義於開戶時已知得以領取徐源富身故之保險金，並
    基於代償徐源富之債務，而交付前開帳戶資料讓朱崧郡提領
    甚明。原審未審酌徐正義所述前後不一，且多與客觀事證不
    符，更無補強證據，以及許煊晨僅係陪同朱崧郡、徐正義至
    銀行及事務所，並無參與犯行之情事，遽為上訴人2 人不利
    之認定，於法有違云云，乃係就原審採證、認事職權之適法
    行使，及原判決已說明事項，任意指摘為違法，抑或單純為
    事實上之爭執，均非適法之第三審上訴理由。
對於被告有利之證據不採納者，應在判決內說明其理由，否則
  ，固有判決理由不備之違法。然所謂對於被告有利之證據，係
  指該等證據，客觀上與該判決認定之犯罪事實有相當之關聯而
  可為被告有利之認定，且於判決主旨有影響者而言。若非如此
  ，則判決理由內縱未一一指駁並說明其不採納之理由，亦不能
  指該判決有理由不備之違法。原判決就相關事證詳加調查論列
  ，既已說明上訴人2 人確有共同為上開犯行之理由。縱未同時
  說明其餘與判決本旨不生影響之證人供述如何不足為上訴人 2
  人有利之認定，乃事實審法院本於判斷之職權，而為證據取捨
  之當然結果，無礙於判決本旨之判斷，究無上訴人2 人上訴意
  旨所指判決不備理由之違法可言。又刑事訴訟法第163 條已揭
  櫫調查證據係由當事人主導為原則，法院於當事人主導之證據
  調查完畢後，認為事實未臻明瞭仍有待釐清時，始得斟酌具體
  個案之情形，予以裁量是否補充介入調查。原審綜合全案證據
  資料，認定上訴人2 人前揭犯行明確，尚無不明瞭之處，且原
  審於審判期日，審判長訊問：「尚有何證據請求調查？」時，
  上訴人2 人及其等原審選任之辯護人皆答「沒有」，並未聲請
  調查朱崧郡是否於107年4月間因骨折住院，許煊晨因而皆在醫
  院及新北市家中照顧朱崧郡，以證明上訴人2 人於107年4月間
  無暇至苗栗縣監視徐正義及其家人作息活動等情。因上訴人 2
  人未聲請調查，且欠缺調查之必要性，況扣案之生活狀況紀錄
  表乃朱崧郡觀察徐正義及其家人生活作息後，指示許煊晨所記
  錄，而許煊晨復明確供稱：不記得該紀錄表所載之4月係107年
  4月或106年4 月等語，益徵無調查之必要。是原審未就該部分
  進行調查，自與應於審判期日調查之證據而未予調查之違法情
  形有別。至上訴人2 人是否於107年1月27日從大陸哈爾濱返臺
  後，觀察及記載徐正義家中作息情形核與判決結果不生影響。
  從而，上訴人2人此部分指摘，亦非合法之第三審上訴理由。
上訴人2 人其餘上訴意旨，經核亦係就原審採證、認事職權之
  適法行使，任意指摘為違法，或就不影響判決本旨之微疵，提
  出主張，抑或非依據卷內訴訟資料具體指摘原判決有不適用何
  種法則或如何適用不當之情形，均難認已符合首揭法定之第三
  審上訴要件。綜上，應認上訴人2 人關於行使偽造私文書、非
  法以電腦製作不實財產權得喪紀錄取財、行使偽造準私文書之
  上訴，俱不合法律上之程式，應予駁回。上開得上訴第三審部
  分之上訴，既從程序上予以駁回，則與之有裁判上一罪關係，
  經第一審及原審均認有罪，屬不得上訴第三審之詐欺取財罪部
  分之上訴，亦無從為實體上審判，應一併駁回。
據上論結，應依刑事訴訟法第395條前段，判決如主文。
中    華    民    國   111    年    10    月    6     日
                  刑事第三庭審判長法  官  徐  昌  錦  
                                  法  官  林  恆  吉  
                                  法  官  林  海  祥  
                                  法  官  侯  廷  昌  
                                  法  官  江  翠  萍  
本件正本證明與原本無異
                                  書記官
中    華    民    國   111    年    10    月    12    日